臺灣臺中地方法院民事判決　　　　　　　　　　　　 九十三年訴字第三五○號
　　原　　　告　乙○○
　　訴訟代理人　丙○○律師
　　被　　　告　甲○○
右當事人間請求塗銷抵押權登記事件，經本院於民國九十三年八月二十四日言詞辯論
終結，判決如左：
    主      文
確認被告就原告所有如附表所示之不動產，以台中市中山地政事務所民國八十四年二
月二十一日普字第六五０三號收件、登記日期民國八十四年二月二十四日、權利價值
新台幣壹佰參拾萬元之抵押權所擔保之抵押債權不存在。
被告應將前項土地（如附表所示土地）抵押權設定登記塗銷。
訴訟費用由被告負擔。
    事實及理由
一、按訴狀送達後，原告不得將原訴變更或追加。但有下列情形之一者，不在此限：
    ‧‧‧三、擴張或減縮應受判決事項之聲明者。‧‧‧六、訴訟進行中，於某法
    律關係之成立與否有爭執，而其裁判應以該法律關係為據，並求對於被告確定其
    法律關係之判決者。七、不甚礙被告之防禦及訴訟之終結者，不在此限。民事訴
    訟法第二百五十五條第一項第三款、第六款、第七款定有明文。本件原告於起訴
    狀繕本送達後，追加請求確認兩造間之抵押債權不存在，而兩造間抵押債權之存
    否，乃原告訴請被告塗銷系爭抵押權有無理由之依據，且無礙於本件被告之防禦
    及訴訟之終結，合於前開條文之規定，自應准許其訴之追加；又原告所有之建物
    ，業於八十八年九二一地震中倒塌，故建物部分已無請求塗銷抵押權登記之必要
    ，嗣具狀減縮為僅請求塗銷土地部分之抵押權，合於上開規定，亦應准許，合先
    敘明。
二、原告起訴主張：如附表所示之土地及建物（下稱系爭房地）為原告所有，於民國
    八十四年二月二十四日以臺中市中山地政事務所登記字號普字第○○六五○三號
    收件、設定債權額新臺幣（下同）一百三十萬元之第一順位抵押權予被告。惟原
    告及債務人兼連帶保證人潘文火與被告間，並無任何債權債務關係存在，基於抵
    押權從屬性原則，系爭抵押權不存在，故被告以其為抵押權人而為抵押權設定登
    記即屬無據，應予塗銷。然迭經原告請求被告塗銷系爭抵押權登記，被告均置之
    不理，自有訴請確認兩造上開抵押債權不存在之必要，並依物上請求權之法律關
    係提起本訴，求為判決如聲明所示。
三、被告則以：原告於八十四年六月間，委由訴外人林清山出面向被告借款一百三十
    萬元，被告業已如數交付借款予訴外人林清山，嗣原告並於八十八年間返還二十
    萬元，本件抵押權債確屬存在等語資為抗辯。並聲明：原告之訴駁回。
四、兩造不爭執之事實：
    系爭房地為原告所有，於八十四年二月二十四日以臺中市中山地政事務所登記字
    號普字第○○六五○三號收件、共同設定債權額一百三十萬元之第一順位抵押權
    予被告，權利存續期間自八十四年二月二十日至八十五年二月二十日，清償日期
    八十五年二月二十日，債務人為原告乙○○及訴外人潘文火。
五、法院之判斷：
    本件應審究者，乃系爭抵押債權是否存在？本院審酌如下：
（一）按消費借貸，因金錢或其他代替物之交付，而生效力；民法第四百七十五條定
      有明文。消費借貸為要物契約，因金錢或其他代替物之交付而生效力，借用人
      對於交付之事實，如有爭執，應由主張已為交付之貸與人負舉證責任（最高法
      院六十九年度第二十七次民事庭會議決議、六十九年臺上字第三五四六號判例
      參照）。又確認法律關係不存在之訴，如被告主張其法律關係存在時，應由被
      告負舉證責任（最高法院四十二年臺上字第一七０號、四十八年臺上字第八八
      七號判例參照）。本件原告係主張其未向被告借款而訴請確認抵押債權不存在
      及塗銷抵押權登記，則被告主張借款關係即抵押債權存在，自應由被告就與原
      告間有借貸合意，並已交付借款之事實負舉證責任。被告固稱其於八十四年六
      月間，透過訴外人林清山介紹，交付借款一百三十萬元予原告，有證人林清山
      可證云云。然查：
    (1)證人林清山到庭證稱：我是在七十九年認識潘文火，我知道系爭房子是乙○○
      買的，乙○○缺錢要借錢，我沒有錢，我介紹被告借錢給乙○○，原來在八十
      二年間有我借一百萬給乙○○，加上她欠我的三十萬元，總共是一百三十萬元
      ，在八十四年間，改由被告借給原告，然後我把一百三十萬元抽回來，但是我
      有告訴原告，錢是被告要借原告的，並要求辦理抵押權設定登記等語，然查：
      因原告否認曾授權證人林清山出面向被告借款，而該筆款項如證人林清山所述
      乃係由其取用，則兩造間究有無借貸關係，與證人林清山是否應負無權代理責
      任甚有關連，亦即，證人林清山就本件借款，實係立於利害關係人之地位，則
      其之證詞是否真實可採，已非無疑。
    (2)被告甲○○於本院審理中陳稱其係於八十四年六月間借錢給乙○○（見本院九
      十三年三月九日言詞辯論筆錄），證人林清山則稱：係先借款再設定抵押權的
      （見九十三年六月一日筆錄）；惟本件抵押權之設定日期為八十四年二月二十
      一日，登記日期為同年月二十四日，有中山地政事務所函附本件抵押權設定資
      料及原告提出之土地登記簿謄本在卷可稽，顯與證人林清山所稱借款在前，抵
      押權設定在後之情節不符。被告復稱其係因林清山介紹而借款予原告，原告並
      未出面，借款時並未寫借據等語，而證人林清山亦證稱原告是口頭請求代為借
      款，並未出具授權書等語，再參諸上開被告自承係於借款後才設定抵押權等情
      觀之，被告既與原告並不熟識，而一百三十萬元之借款數目非小，則被告何以
      未要求原告親自出面，或出具委託書，且在未有任何擔保之情形下，甚至未要
      求原告出具收據，即交付款項予林清山？此實與常情有違。
    (3)又就原告借款之原因，證人林清山證稱：乙○○缺錢要借錢，我沒有錢，我介
      紹被告借錢給乙○○等語，則原告既因缺錢急用始委由林清山出面借款，則其
      豈有於事後復同意林清山將該筆借款取去以清償前欠林清山之款項，並同意為
      抵押權之設定？蓋此無異於在積極財產未增加之情形下，復增加原告之負擔，
      顯無助於原告缺款之急。況原告否認前欠證人林清山一百萬元之欠款，而證人
      林清山就該一百萬元如何交付予被告，僅陳稱：時間太久，銀行之存款簿我找
      不到等語，始終未能為明確之說明，則證人林清山所證之借款經過及款項處理
      情形不無瑕疵，本院尚難採信。
    (4)再者，本院就一百三十萬元借款如何交付等情隔離訊問被告及證人，被告陳稱
      ：一百三十萬元我是領現金，一次拿給他（指證人林清山）的，利息林清山本
      來說一年要三十萬元等語，亦與證人林清山證稱：被告是分數次交給我的，利
      息是兩分等語顯不相符。
      綜核上開各點，本院認證人林清山之證詞不足採信，即無從以其之證詞推認二
      造間確有借貸關係。
（二）又原告固有以系爭房地設定一百三十萬之抵押權予被告，惟抵押權設定登記與
      抵押債權存否，原屬二事，尚難以原告業已設定抵押權予被告乙節，即推認抵
      押債權存在。況查，依卷附抵押權設定契約書所示，本件抵押權設定權利存續
      期間為八十四年二月二十四日至八十五年二月二十日，債務清償日期為八十五
      年二月二十日，此與證人林清山於本院審理中證稱：借款時沒有說期限多久乙
      節顯不相符，且證人林清山證稱其於原告至代書處填寫上開抵押契約書時亦有
      在場，苟兩造前確有借貸之合意，而證人林清山對兩造約定之借款期限亦如之
      甚明，則其何以未對該契約書上所載之清償日期表示異議？是被告以兩造業已
      為抵押權設定乙節而謂兩造間有借貸關係存在，尚無足採。
（三）退步而言，本件縱認被告確有交付借款一百三十萬元予證人林清山，惟本件原
      告陳稱其不認識被告，而被告亦自承借款過程都是林清山與其接洽，原告並未
      出面等語，是依被告所陳之借款情節，乃係訴外人林清山代原告出面向其借款
      。而按代理人於代理權限內，以本人名義所為之意思表示，直接對本人發生效
      力；由自己之行為表示以代理授與他人，或他人表示為其代理人而不為反對之
      表示者，對於第三人應負授權人之責任。民法第一百零三條第一項、第一百六
      十九條第一項前段分別定有明文。原告否認有授權林清山向被告借款及收受借
      款之事實，被告亦自承林清山並未出具原告之授權書，均係與林清山接洽，原
      告未曾出面，而證人林清山之證詞並非可採有如上述，是就本件現有之事證，
      顯無從認定原告曾授權予證人林清山代為借款，或原告有以自己之行為表示以
      代理權授與林清山，或知林清山表示為其代理人，而應負授權人之責任，依此
      ，被告交款予證人林清山，容係被告如何向林清山取償之問題，要難逕以證人
      林清山顯有瑕庛之證詞，遽認原告應負授權人責任。又被告指稱原告曾在八十
      八年間還款二十萬元，可認原告確有積欠債務云云，原告固不否認曾於八十八
      年間交付二十萬元予被告，惟否認係清償抵押債款，陳稱：係因為被告找討帳
      公司之人出面討帳，伊怕惹事始給付二十萬元，並非清償被告之欠款等語。而
      查，按民法第一百六十九條所謂知他人表示為其代理人而不為反對之表示者，
      以本人實際知其事實為前提，其主張本人知此事實者，應負舉證之責。且所謂
      知他人表示為其代理人而不為反對之表示，係指知他人表示為其代理人而與相
      對人為法律行為時，原應即為反對之表示，使其代理行為無從成立，以保護善
      意之第三人，竟因其不為反對之意思表示，致第三人誤認代理人確有代理權而
      與之成立法律行為，應自負授權人之責任者而言。如於法律行為成立後知其情
      事而未為反對之表示，對業已成立之法律行為已不生影響，自難令負表見代理
      人之責任（最高法院六十八年度台上字第一０八一號判例、八十四年度台上字
      第二二二二號判決參照）。依此，上開被告所指之還款時間即八十八年，距其
      抗辯借款發生時即八十四年間業已相隔四年，即原告並非於訴外人林清山代向
      被告借款時明知而未為反對，是姑不論原告係基於何種原因給付該二十萬元之
      款項予被告，依上開說明，對業已成立之法律行為不生影響，要難因此認原告
      應負表見代理人責任。故被告基於上開所辯，主張兩造間確有借貸關係存在，
      尚無足採。除此之外，被告並未能舉證證明兩造間確有借貸關係，及已將款項
      交付原告之事實，即無從認定被告對原告確有債權存在，從而，原告主張兩造
      間並無抵押債權債務關係，應屬可採。
四、按抵押權之成立，以債權存在為前提，債權若不存在，抵押權亦不存在，抵押權
    全為債權存在而成立，是為抵押權成立上之從屬性，原告對原抵押權人即被告既
    未負有債務，而被告又不協同原告辦理塗銷抵押權登記，原告起訴請求確認抵押
    債權不存在，即有實益，應予准許。
五、抵押債權既不存在，依前揭說明其抵押權亦無所附麗，則被告自負有塗銷抵押權
    登記之義務，是原告基於物上請求權之作用，訴請求被告應塗銷抵押權登記，為
    有理由，亦應准許。
六、據上論結：本件原告之訴為有理由，依民事訴訟法第七十八條，判決如主文。
中　　　華　　　民　　　國　　　九十三　　年　　　八　　　月　　三十一  日
                                    臺灣臺中地方法院民事第二庭
~B法　　　官　吳幸芬
右為正本係照原本作成
如對本判決上訴須於判決送達後廿日內向本院提出上訴狀
中　　　華　　　民　　　國　　　九十三　　年　　八　　　　月　三十一 　　日
~B法院書記官
